【裁判字號】    98,勞上,29
【裁判日期】    981020
【裁判案由】    給付退休金等
【裁判全文】
臺灣高等法院民事判決                  98年度勞上字第29號
上  訴  人  匯豐汽車股份有限公司
法定代理人  乙○○
訴訟代理人  洪三財律師
被  上訴人  甲○○
訴訟代理人  楊正雄律師
複  代理人  商桓朧律師
上列當事人間請求給付退休金等事件，上訴人對於中華民國98年
3月12日臺灣臺北地方法院97年度勞訴字第23號第一審判決提起
上訴，本院於民國98年10月6日言詞辯論終結，判決如下：
    主  文
上訴駁回。
第二審訴訟費用由上訴人負擔。
    事實及理由
一、被上訴人起訴主張：
  (一)被上訴人自民國（下同）65年9月27日起受僱於上訴人，長
    期擔任上訴人公司經營汽車銷售據點之所長，93年2月上訴
    人公司將被上訴人派往大陸地區關係企業山西匯翔汽車維修
    公司（下簡稱匯翔汽車），擔任總經理一職，嗣後被上訴人
    在96年6月30日退休，總計被上訴人在上訴人公司之工作年
    資為30年9月又3日。惟被上訴人領得中央信託局核發勞工退
    休金通知書後發現，上訴人以新臺幣（以下未載明幣別者亦
    同）66,467元計算被上訴人之平均工資，按45個退休金基數
    計算後，僅給付被上訴人之退休金2,991,015元，未將被上
    訴人前往大陸關係企業任職時之加給人民幣8000元（下簡稱
    海外加給）計算在內。
  (二)海外加給為勞動基準法第2條第3款所稱之工資，應計入被上
    訴人退休時之平均工資，依人民幣對台幣的匯率4.2計算，
    上訴人尚應給付被上訴人退休金差額1,512,000元。
    1.上訴人稱被上訴人派駐大陸地區期間之薪資仍依原級職給
      付，海外加給則由匯翔汽車支付，其性質非上訴人基於勞
      動契約所給付之對價，自非工資，亦不得計入退休金計算
      基準云云。然由上訴人申報之被上訴人所得資料可知，上
      訴人將海外加給列入被上訴人之年度所得（薪資）之內，
      海外加給自應視為上訴人公司所發放。又被上訴人派駐大
      陸地區之期間是以年為單位，非短期、偶然之性質，參照
      最高法院93年台上字第2637號判決、92年台上字第1463號
      判決之見解，該海外加給與被上訴人勞務之提供實具有對
      價性，且屬於經常性之給與，應為工資之一部分；況上訴
      人制訂之長期派赴大陸出差人員管理辦法中（下簡稱管理
      辦法）亦承認該金額為員工派赴大陸期間，上訴人公司對
      員工之經常性補助，被上訴人於領取海外加給後，並按大
      陸地區規定每月繳納所得稅，由此可證海外加給確為被上
      訴人提供勞務之對價，且為經常性之給與，自為勞基法所
      定之工資，上訴人計算平均工資時，自應將之計入始為合
      理。
    2.上訴人稱被上訴人係於匯翔汽車擔任總經理，與匯翔汽車
      間係屬委任關係，並非僱傭關係云云，惟按勞動契約之特
      徵在於從屬性，公司之經理與公司間究屬委任關係或勞動
      契約關係，應以二者間之實質關係判斷。被上訴人雖受上
      訴人公司指示以總經理名義前往大陸任職，惟實際職稱僅
      係上訴人公司之八等管理師，可見本件被上訴人對上訴人
      公司及大陸之關係企業兩者均具有人格上及經濟上之從屬
      性；且被上訴人赴大陸期間必須受上訴人訂立之管理辦法
      約束，除須受上海地區東南營業處處長之考核外，並須受
      上訴人在台灣總公司李榮華先生之考核，亦即在實質上被
      上訴人在大陸地區並不具備自為指揮、自為決策之職權，
      而須受層層考核及監督，兩造間實質上並非委任關係，上
      訴人稱海外加給為委任之報酬云云，自無可取。
    3.上訴人雖稱依其提出之請領退休金同意書第二條第（五）
      項已說明海外加給之補貼狀況云云，惟該同意書並非被上
      訴人與上訴人簽訂，基於契約相對性之原則，被上訴人不
      受該同意書之拘束。管理辦法之其他相關管理規定雖有規
      定，派赴人員之各項補助係屬特別工作報酬，不列入工資
      及平均工資計算等語，但此項規定有悖於勞動基準法第55
      條第2項及第2條第3款、第4款之強行規定，應為無效。
  (二)縱認海外加給無法計入平均工資，被上訴人退休時之平均工
    資至少應為75417元，上訴人僅以66,467元計算被上訴人退
    休時之平均工資，仍應給付被上訴人退休金差額402,750元
    。
  (三)另上訴人所稱大陸公司，無論系「匯翔公司」或「天九實業
    有限公司」（下簡稱天九公司），皆屬上訴人所投資之公司
    。而被上訴人被派赴大陸地區之後，並不是立即擔任「天九
    公司」之總經理，而於95年7月間曾擔任「匯翔公司」之總
    經理；另依東南汽車公司之傳真文件內容可知，「天九公司
    」其稱呼為「匯翔公司」之下屬，是以，該兩家公司均為上
    訴人所投資之大陸公司甚明。且上訴人公司對匯翔公司之持
    股直接高達1/2之比例，應可認其為上訴人之分支機構。又
    上訴人是基於上訴人公司之利益，派遣被上訴人於大陸公司
    任職，並由匯翔公司支付人民幣8,000元之生活費，上訴人
    於原審並不爭執，惟上訴人上訴後，於本院改稱被上訴人是
    「商借」給大陸公司云云，實難認其主張為真，並不可採。
  (四)被上訴人於原審依勞動基準法第55條及其施行細則第29條第
    1項，求為上訴人應給付被上訴人退休金差額1,512,000元及
    自96年7月31日起至清償日止，按年息百分之5計算之利息之
    判決。原審為被上訴人勝訴之判決，並依兩造之聲請，供擔
    保而為准、免之假執行宣告。上訴人不服，提起上訴，被上
    訴人於本院上訴聲明：上訴駁回。
二、上訴人則以下列辯詞資為抗辯：
  (一)原審憑上訴人之管理辦法，認定被上訴人係受上訴人之命令
    前往大陸地區工作，顯係為上訴人之利益而提供勞務云云。
    惟查被上訴人赴大陸地區工作，係任職於獨立法人格之大陸
    公司任為經理人，故其並非為上訴之利益而提供勞務，而係
    為匯翔公司之利益提供勞務。原審不察，遽推測被上訴人為
    上訴人之利益提供勞務云云，顯屬於法不合。
  (二)被上訴人每月由天九公司支領之人民幣8,000元，況且被上
    訴人既已自承其擔任天九公司之總經理，非如被上訴人所言
    沒有說明那家公司發放，不足證明被上訴人曾擔任匯翔公司
    之總經理，更不足證明由匯翔公司支付被上訴人系爭每月人
    民幣8,000元；另上訴人公司之管理辦法僅供被上訴人參考
    ，而該款項實際則由大陸公司支付，並非由上訴人支付。而
    當時被上訴人於天九公司執行總經理職務，對於大陸公司之
    業務、人事及會計等，擁有自為決策、指揮之權，天九公司
    亦為大陸內資公司，由此足證被上訴人與大陸公司間之有委
    任關係，至於當時被上訴人於上訴人公司職稱如何，對被上
    訴人與大陸公司之委任關係毫無影響。然原審不察，竟於無
    何證據之情況下，驟然認定大陸公司並非依其自己判斷決定
    發給人民幣8,000元云云，於法自有違誤。
  (三)原審憑空認定大陸公司屬上訴人之分支機構云云，更屬無稽
    ：按大陸公司與上訴人並無關聯，亦無資金往來，大陸公司
    自不可能為上訴人之分支機構；又依被上訴人於原審所提之
    「個人所得稅完稅證明」可知，系爭海外加給係大陸公司給
    付給被上訴人之委任報酬，故被上訴人才需於大陸繳稅，而
    非併入上訴人公司所得，故原審之認定，於法亦屬違誤。
  (四)退萬步言，縱使系爭海外加給實質上認屬上訴人公司對被上
    訴人所為給付之一部，惟依其「長期派赴大陸出差人員管理
    辦法」既規定海外加給為「生活費」補助，足見其為恩惠性
    之給付，並非工資。又被上訴人既於原審主張於其派赴大陸
    前，已有上開管理辦法，則可知被上訴人自始即知其海外給
    付為恩惠性之給與，並非工資，豈可事後反為主張系爭海外
    加給為工資。
  (五)於本院上訴聲明：1.原判決廢棄。2.前項廢棄部分，被上訴
    人在第一審之訴駁回。
三、兩造不爭執事項：(見本院98年9月7日準備程序筆錄)
  (一)被上訴人自65年9月27日起受僱於上訴人公司，迄至被上訴
    人96年6月30日退休為止，年資共計30年9月又3日。被上訴
    人之退休金應以45個基數計算。
  (二)被上訴人於大陸期間，每月領取人民幣8,000元，人民幣兌
    新台幣之匯率兩造同意以1：4.2計算。被上訴人任職期間應
    適用內容如原審卷附原證14所示之長期派赴大陸出差人員管
    理辦法。
  (三)95、96年度所得稅扣繳憑單中，記載上訴人公司95年給付1,
    136,950元，96年度為782,427元。
四、兩造爭執事項：
  (一)被上訴人是否受上訴人公司之指示被派駐大陸地區之公司任
    職？或為山西天九公司委任總經理？
  (二)「山西匯翔公司」及「山西天九公司」兩家大陸公司，是否
    為上訴人投資之公司？
  (三)上訴人在98年7月15日庭期中主張撤銷自認，有無理由？
  (四)被上訴人於大陸期間所領取每月人民幣8,000元之性質為何
    ？如認為上訴人所給付，是否已屬勞動基準法第21條第1項
    約定為非工資？是否應列入平均工資據以計算退休金？
  (五)上訴人有無短付被上訴人之退休金？數額若干？
五、得心證之理由：
  (一)被上訴人是否受上訴人公司之指示被派駐大陸地區之公司任
    職？或為山西天九公司委任總經理？
    1.查依上訴人訂定之「長期派赴大陸出差人員管理辦法」（
      見原審卷第109頁至第110頁）之「定義」第二、三項載明
      : 「本公司係指在台灣之匯豐汽車股份有限公司」、「大
      陸公司係指本公司在大陸地區合資設立或合作之公司 (含
      分公司、營業所、辦事處、保養廠)」；「選派與任用」
      第一項：「各部門配合大陸公司需要或依本公司大陸業務
      需求遴選適當人選呈至總經理核准後派赴大陸出差」、第
      六項：「派赴人員在大陸公司得依工作需要給予適當之職
      稱」。由以上規定可知，如為上訴人派赴大陸地區人員，
      係依上訴人之指示所派赴，且該大陸公司係與上訴人有合
      資或合作關係，至於職稱則由上訴人依工作需要而派任。
    2.又查山西天九公司係創於西元1997年9月，由台灣裕隆集
      團下屬中華汽車工業股份有限公司 (下簡稱中華汽車公司
      ) 投資成立，又上訴人最大股東即中華汽車公司等情，有
      被上訴人提出之山西天九公司網頁、上訴人公司登記資料
      附卷可查（見本院卷第92、94頁），上訴人雖否認上開山
      西天九公司網頁之真正，惟該網頁詳細介紹山西天九公司
      資本、人員、產品，並有公司內部照片，且在山西汽車信
      息網統一登錄註冊，自能反應真實情況，應認網頁為真正
      。可見山西天九公司縱如上訴人所稱形式上為大陸內資公
      司，惟實際上與上訴人同屬中華汽車公司投資之公司，況
      參以被上訴人提出之上訴人2007年介紹手冊上復將山西天
      九公司列名關係企業，並由其他關係企業專營山西天九公
      司汽車配件、零件之銷售與汽車配件裝備、維修（見本院
      卷第152頁背面）；上訴人電話通訊錄則包括上訴人及山
      西天九公司各主要幹部聯絡電話（見本院卷第108頁），
      上訴人雖辯稱上開電話通訊錄僅將與上訴人有業務往來之
      相關公司及人員編印成冊，以利於彼此連絡而已云云，惟
      在該電話通訊錄中並記載上訴人為「總公司」，若山西天
      九公司與上訴人僅業務往來之公司，又何以上訴人以「總
      公司」自稱？故上訴人此部分辯詞尚不可採。綜合上開關
      係，可知山西天九公司因與上訴人同為中華汽車公司所投
      資之公司，因這層關係牽線下，上訴人與山西天九公司在
      汽車零件銷售、維修等方面有合作關係，屬一般所謂之關
      係企業。上訴人雖再辯稱山西天九公司非上訴人關係企業
      云云，並舉上訴人西元2008（97）年度介紹手冊為憑（見
      本院卷第174頁），惟被上訴人係96年6月30日退休，為兩
      造所不爭執，已如前述，則上訴人之97年度介紹手冊自不
      足以證明被上訴人退休前之山西天九公司與上訴人無任何
      合作關係，至上訴人舉被上訴人提出之上訴人赴大陸投資
      資訊查詢表、財務報告為證（見本院卷第60頁至第73頁）
      ，辯稱上開二書證均載明山西天九公司不在上訴人投資之
      列，足證與上訴人無投資關係，亦無資金關係云云，惟查
      依上開資訊查詢表所載被投資公司均屬透過轉投資第三地
      區現有公司再投資大陸公司，與山西天九公司係形式上為
      大陸內資公司，實質為上訴人投資公司不同，自無法在投
      資資訊及財務報告上顯示，況本院係認定山西天九公司為
      中華汽車公司所投資成立，故上開書證並無法積極證明上
      訴人與山西天九公司之關係。續查被上訴人自2004年2月
      至2007年6月止係任職山西天九公司，擔任總經理職務，
      每月薪資8,000元人民幣，按月發放等情，有被上訴人提
      出並為上訴人所不爭執真正之薪資證明影本附卷可稽（見
      原審卷第24頁），又被上訴人提出之上訴人2006年下期及
      年派赴大陸人員書面績效結果資料（見本院卷第46－1頁
      ）並載明被上訴人被評核人之單位名稱係「派赴山西」，
      評核人為「李榮華」，而李榮華係擔任上訴人之總經理等
      情，亦為上訴人於本院98年6月24日準備程序中所不爭執
      （見本院卷第84頁背面），且被上訴人如不符上開管理辦
      法外派人員資格，則上訴人又何必依該管理辦法「留職留
      薪」（見上訴人於本院98年6月10日準備程序中陳述被上
      訴人係留職留薪等語，本院卷第48頁背面），大可以被上
      訴人已在大陸地區另謀他職而終止兩造僱傭契約，故揆諸
      首開管理辦法及說明，被上訴人確係上訴人所派任至山西
      天九公司擔任總經理，又被上訴人擔任山西天九公司總經
      理一職，與山西天九公司縱屬委任關係，然依上開管理辦
      法規定，被上訴人擔任山西天九公司總經理一職，既係上
      訴人所派任，依上開管理辦法「選派與任用」項第六項規
      定，當係上訴人依工作需要所派任之職務名稱而已，仍得
      適用上開管理辦法之規定，至於上訴人以被上訴人提出之
      被上訴人在大陸山西地區太原市地方稅務局直屬分局取得
      個人所得稅完稅證明為憑，抗辯此可證被上訴人所領海外
      加給乃山西天九公司所給付之委任報酬，故被上訴人才需
      在大陸繳稅，而非併入上訴人所得繳稅部分，經查被上訴
      人在大陸繳稅，依租稅理論當然係因其在大陸有所得，故
      至多證明被上訴人係因有工作所得而課稅，尚難以課稅而
      得認定其所得來源之內部關係為何。況查上開管理辦法作
      業細則之派赴人員之補助第一條生活費之1.項亦記載「總
      經理」屬派赴後職稱，海外加給為8,000元RMB（按：即人
      民幣之意），益證派任被上訴人為山西天九公司總經理一
      職，確係上訴人所為，故上訴人辯稱被上訴人自行與山西
      天九公司洽談，因業務往來，商借山西天九公司處理一些
      事務云云，應不可採。被上訴人與山西天九公司是否為委
      任關係，則不影響被上訴人依上開管理辦法所取得之應有
      權益，併此敘明。
  (二)「山西匯翔公司」及「山西天九公司」兩家大陸公司，是否
    為上訴人投資之公司？上訴人在98年7月15日庭期中主張撤
    銷自認，有無理由？
    查因被上訴人係上訴人派赴山西天九公司擔任總經理等情，
    已如前述，山西匯翔公司是否為上訴人投資公司，即與本案
    無關係，爰不再論述，至上訴人於原審雖自認被上訴人係上
    訴人派遣至山西匯翔公司，並以支付人民幣8,000元方式補
    貼，供其於大陸地區使用等語，惟於本院98年7月15日準備
    程序中已主張基於錯誤，撤銷該自認，依前開說明，因被上
    訴人提出薪資證明已明白記載，被上訴人係擔任山西天九公
    司總經理，8,000元人民幣亦由山西天九公司支出，應認上
    訴人撤銷上開自認有理由。
  (三)被上訴人於大陸期間所領取每月人民幣8,000元之性質為何
    ？如認為上訴人所給付，是否已屬勞動基準法第21條第1項
    約定為非工資？是否應列入平均工資據以計算退休金？
    1.查依上開管理辦法作業細則派赴人員之補助項目之一生活
      費之1.「依派赴人員重新核定『薪資』之0.6倍計算，『
      內含』4,000－8,000ＲＭＢ／月依派赴后職稱而定之海外
      加給。」「總經理8,000ＲＭＢ／月」、2.『上述生活費
      』將依派赴后各職務於大陸同業之平均薪資水平，由大陸
      公司直接以薪資發給派赴人員，餘額則發給在台家屬。」
      ，可知被上訴人所領之8,000元人民幣，雖曰「生活費」
      、「海外加給」，實際係按月給付之薪資性質，此除由上
      開作業細則規定由任職之大陸公司以「薪資」名義發給一
      節可證外，且上開8,000元人民幣既係按月給付，自屬經
      常性給與，又依上開作業細則規定，外派人員之生活費係
      依重新核定薪資之0.6倍計算，內含8,000元人民幣之海外
      加給，且係參酌該派赴之職務在大陸同業之平均薪資水平
      ，在大陸或在台發給派赴人員或家屬，顯然性質屬派赴人
      員工作之對價，符合勞動基準法實務上工資之定義，自與
      上訴人所舉之最高法院86年度台上字第255號判決所稱「
      海外津貼」性質不同，當無法比附援引，故上開8,000元
      人民幣自屬工資無誤，上訴人辯稱海外加給為生活費補助
      ，非經常給與，係恩惠性之給與，並非工資云云，即不可
      採。
    2.上訴人復辯稱依上開作業細則第四項規定，足可證海外加
      給為恩惠性之給與無疑云云，惟查依上開作業細則之其他
      相關管理規定之四固規定「依本辦法支給派赴人員之各項
      補助，係屬特別工作報酬，故不列入工資及平均工資計算
      」（見原審卷第112頁），然查證人即上訴人之前人事職
      員陳炳宏於原審97年6月26日言詞辯論期日中證稱：「（
      法官問：提示被證十、原證十四即長期派赴大陸出差人員
      管理辦法，請問原告在職的時候，公司施行的管理辦法是
      何者？兩者有何不同？）應該是原證十四．．．．一般人
      事辦法是不會給一般員工看」等語（見原審卷第137頁背
      面），可見該作業細則之其他相關管理規定之四（按：即
      原證十四）應係上訴人之片面規定之人事辦法，是上訴人
      辯稱依上開作業細則之其他相關管理規定之四規定，上開
      8,000元人民幣認屬兩造已議定之工資中排除之部分云云
      ，即不可採，
    3.又按平均工資謂計算事由發生之當日前六個月內所得工資
      總額除以該期間之總日數所得之金額。工作未滿六個月者
      ，謂工作期間所得工資總額除以工作期間之總日數所得之
      金額。工資按工作日數、時數或論件計算者，其依上述方
      式計算之平均工資，如少於該期內工資總額除以實際工作
      日數所得金額百分之六十者，以百分之六十計。勞動基準
      法第2條第4款定有明文。是平均工資係以工作期間所有工
      資總額與工作期間總日數相除所得，換言之，上開平均工
      資之計算方式已明白規定，不得將應列為工資部分排除在
      外，則上開作業細則之其他相關管理規定之四已違反勞動
      基準法之規定，應為無效，故上訴人抗辯依上開作業細則
      規定，該8,000元人民幣不須列入平均工資計算云云，自
      不足採。
  (四)上訴人有無短付被上訴人之退休金？數額若干？
    兩造對於被上訴人之退休金應以45個基數計算，且人民幣兌
    新台幣之匯率應以1：4.2計算一節均無爭執，且被上訴人主
    張每月8,000元人民幣之海外加給應列入平均工資據以計算
    退休金，為有理由，已如前述，上訴人於發給被上訴人退休
    金時，既未納入海外加給，則被上訴人主張上訴人有短付被
    上訴人退休金1,512,000元 (計算式：8,000x 4.2x 45=1,51
    2,000)，即屬可採。又按僱主應給付之勞工退休金應自勞工
    退休之日起三十日內給付之，勞動基準法施行細則第29條第
    1項定有明文。本件被上訴人係96年6月30日退休，揆諸前開
    法條，上訴人應於96年7月30日前給付退休金，然上訴人並
    未給付，自應自96年7月31日起負遲延責任，至上訴人辯稱
    被上訴人退休前之月平均工資應為64,500元，乘上45個基數
    為2,902,500元，比已給付被上訴人2,991,015元之退休金，
    已超過勞動基準法之規定，並無短付退休金之情事云云，經
    查上訴人已自承被上訴人係經上訴人「核定」之月平均工資
    為66,467元等語（見本院卷第238頁倒數第4行），則事後再
    否認部分工資非工資而認月平均工資為64,500元云云，自屬
    無據，另上訴人所辯被上訴人96年六個月總薪資所得，應扣
    除95年12月之薪資所得49,000元、16,500元，僅為716,927
    元部分，然即使扣除95年度12月部分薪資，其月平均工資仍
    高於上訴人核定之66,467元，況上訴人確未將海外加給納入
    工資中計算，已如前述，自有短少海外加給之部分無疑，上
    訴人此部分辯詞，應無理由。
  (五)綜上所述，被上訴人依勞動基準法第55條規定，請求上訴人
    給付退休金差額1,512,000元，及自96年7月31日起至清償日
    止，按年息百分之5計算之利息，為有理由，應予准許。是
    則原審判命上訴人如數給付，於法並無不合。上訴意旨指摘
    原判決不當，求予廢棄改判，為無理由，應予駁回。
  (六)本件事證已臻明確，兩造其餘之攻擊或防禦方法及證據，經
    本院斟酌後，認為不足以影響本判決之結果，自無逐一詳予
    論駁之必要，併此敘明。
六、據上論結，本件上訴為無理由，依民事訴訟法第449條第1項
    、第78條，判決如主文。
中    華    民    國    98    年    10    月    20    日
                    勞工法庭
                        審判長法  官  李錦美
                              法  官  陳博享
                              法  官  黃雯惠
正本係照原本作成。
如不服本判決，應於收受送達後20日內向本院提出上訴書狀，其
未表明上訴理由者，應於提出上訴後20日內向本院補提理由書狀
（均須按他造當事人之人數附繕本）上訴時應提出委任律師或具
有律師資格之人之委任狀；委任有律師資格者，另應附具律師資
格證書及釋明委任人與受任人有民事訴訟法第466條之1第1項但
書或第2項（詳附註）所定關係之釋明文書影本。
中    華    民    國    98    年    10    月    21    日
                              書記官  秦慧榮
附註：
民事訴訟法第466條之1（第1項、第2項）：
對於第二審判決上訴，上訴人應委任律師為訴訟代理人。但上訴
人或其他法定代理人具有律師資格者，不在此限。
上訴人之配偶、三親等內之血親、二親等內之姻親，或上訴人為
法人、中央或地方機關時，其所屬專任人員具有律師資格並經法
院認為適當者，亦得為第三審訴訟代理人。

司法院資訊處製作；財團法人民間司法改革基金會備份。
